【裁判字號】    90,上更(一),145
【裁判日期】    901107
【裁判案由】    違反山坡地保育利用條例
【裁判全文】
臺灣高等法院臺中分院刑事判決                  九十年度上更(一)字第一四五號
    上  訴  人
    即  被  告  己○○
    選任辯護人  楊志航
右上訴人因違反山坡地保育利用條例案件，不服臺灣南投地方法院中華民國八十七年
七月二十日第一審判決（民國八十七年度訴字第二四四號，起訴案號：臺灣南投地方
法院檢察署民國八十七年度偵字第二三六０號），提起上訴，經判決後由最高法院發
回更審，復經台灣南投地方法院檢察署移送併案審理（九十年度偵字第一三八四號）
，本院判決如左：
    主      文
原判決撤銷。
己○○違反在公有山坡地內，不得擅自墾殖之規定，處有期徒刑捌月。坐落南投縣仁
愛鄉濁水溪事業區第二十八班經濟林地內如附圖所示「新擅伐林木位置」部分面積約
０．七三公頃內之蓄水池壹座沒收。
    事      實
一、己○○係南投縣仁愛鄉之山地原住民，其自民國（下同）八十七年四月十日起，
    迄同年月十五日止，未經主管機關許可，駕駛其向不詳姓名友人借得之挖土機（
    未扣案），接續將臺灣省農林廳林務局南投林區管理處（以下簡稱丙○○○○）
    所管理位於南投縣仁愛鄉濁水溪事業區第二十八班經濟林地（起訴書誤載為保安
    林地）內之經台灣省政府報請行政院核定公告之國（公）有山坡地，其上如附圖
    所示「新擅伐林木位置」部分面積約０．七三公頃內之林木赤楊二一五株（立木
    材積二二．九九平方公尺）、楓香一三七株（立木材積五．八二平方公尺）、什
    木十二株（立木材積七．八二平方公尺）共三六四株（立木材積共三六．六三平
    方公尺）毀損後（林木毀損部分未據告訴），擅自整地墾殖種植高麗菜等疏菜，
    並將原有林道拓寬，開闢一條長八五七．四七公尺寬三．五公尺，面積約０‧三
    ００一公頃如附圖紅色虛線上所示之林道，而擅自修建道路，足生損害於丙○○
    ○○。嗣先於八十七年四月十五日十二時十五分許，為丙○○○○埔里工作站霧
    社分站巡山員發現報警查獲上情；又於八十八年六月十一日上午十一時許，為南
    投縣警察局仁愛分局警員據報前往上揭林班地查覺己○○繼續設置蓄水池一座，
    種植高麗菜。
二、案經丙○○○○報請南投縣警察局仁愛分局移送台灣南投地方法院檢察署檢察官
    偵查起訴及移送併案審理。
    理      由
一、訊據上訴人即被告己○○（下稱被告）對於右開犯罪事實自白不諱，惟否認有違
    反在公有山坡地內不得擅自墾殖之規定之犯行，辯稱：丙○○○○所管有之南投
    縣仁愛鄉濁水溪事業區第二十八林班地內部分土地，於日據時代為伊之父母所開
    墾，該地於六十三年間被強制徵收為國有林班地，伊之父母未曾中斷使用，再轉
    由伊使用，伊之行為應不構成山坡地保育利用條例第三十四條第一項之犯罪云云
    。經查：(一)、上揭事實，除被告供承有使用林班地之情節外，並據證人即南投林
    區管理處埔里工作站霧社分站之巡山員李清雄、廖美錦、李正一於偵、審中之證
    述綦詳，核與證人即到場之警員阮金海證述之情節相符。而前開南投縣仁愛鄉濁
    水溪事業區第二十八班林地，係屬經濟林地，且經台灣省政府報請行政院核定公
    告之國（公）有山坡地，其上如附圖所示「新擅伐林木位置」部分面積約０．七
    三公頃內之林木被毀損共三六四株，立木材積共三六．六三平方公尺後，並為人
    將原有林道拓寬，開闢一條長八五七．四七公尺寬三．五公尺，面積約０‧三０
    ０一公頃如附圖紅色虛線上所示之林道，亦據卷附之南投林區管理處埔里工作站
    森林被害報告書及發現本案經過之簽呈載述甚詳，復有被害推定立木材積表、實
    測位置圖、森林主副產物市價調查表、現場相片六張及丙○○○○八十七投政字
    第０一二五０九號函附卷可稽，並經原審勘驗現場查明無訛，製有勘驗筆錄及現
    場略圖附卷可考，足徵被告之供述與事實相符。而前開南投縣仁愛鄉濁水溪事業
    區第二十八班林地，係屬經濟林地，且經台灣省政府報請行政院核定公告為國（
    公）有山坡地，被告墾伐之林班地雖因適合耕作及造林，業已解除林班增編為原
    住民保留地，且已依山坡地保育利用條例第三條經行政院八十六年七月三十一日
    台八十六農三０八二四號函核定暨台灣省政府八十六年十月八日八六府農水字第
    一六八八六七號公告在案，有丙○○○○九十年九月七日投政字第九０四一０
    八四三六號函復本院可稽（見本院卷第一０二頁），然無解於被告在公有山坡地
    內擅自墾殖之刑責。(二)、被告於八十八年六月十一日上午十一時許，為南投縣警
    察局仁愛分局警員據報前往上揭林班地查覺其繼續設置蓄水池一座，種植高麗菜
    之事實，此據被告於警訊及偵查中供述明確（見八十八年度陳字第二號偵查卷第
    三十五頁反面、第五十六頁反面），並有卷附刑案現場照片七張可據（見同上偵
    查卷第三十六－三十九頁），事證綦明。(三)、證人甲○○、戊○○○、乙○○於
    本院證述：被告之父母於日據時代即使用前揭第二十八林班地內之部分土地，嗣
    於六十年間，土地經徵收為林班地後，仍繼續使用等情（見本院卷第五十八－六
    十頁反面），然而本件濁水溪事業區第二十八林班地內如附圖所示「新擅伐林木
    位置」部分面積約０．七三公頃內土地係於八十七年四月十三日經丙○○○○發
    遭被告濫墾，新擅伐林木時間推定為八十七年四月十日，此有丙○○○○九十年
    九月七日投政字第九０四一０八四三六號函復本院綦明（見本院卷第一０二頁
    ），上述證人證述情節與被告新擅伐林木之案情無涉，非可據為有利被告之認定
    。被告之辯護人於本院辯護稱：被告與其父母共同使用本案之土地，從無間斷，
    依刑法第八十條第一項第二款追訴權之規定，被告之行為之追訴權應已罹時效消
    滅，依法應為免訴之判決云云，惟被告在公有山坡地內擅自墾殖之行為，乃於八
    十七年四月間，與其父母無關，此部分辯護意旨委無可採。(四)、本件事證明確，
    被告所否認與辯解，無非卸責飾詞，核無可採，其犯行堪予認定，應依法論科。
二、查被告於前揭公有山坡地內擅自整地墾殖、開闢道路之行為，違反山坡地保育利
    用條例十條規定，係犯同條例第三十四條第一項之罪。又其毀損前揭林木，足以
    生損害於丙○○○○之行為，因前揭林木係屬經濟林木，並非保安林木，此有丙
    ○○○○八十七投政字第０一二五０九號函足憑（見原審卷第四十三頁），核係
    犯刑法第三百五十四條之普通毀損罪，公訴人誤認前揭林木為保安林木，而認被
    告係犯森林法第五十四條第一項之罪，所引法條，容有未洽，應予變更，惟因該
    部分未據被害機關提出告訴，且所犯上開二罪間，有方法結果之牽連關係，屬裁
    判上一罪，應從一重之違反山坡地保育利用條例罪處斷，自毋庸另為不受理之諭
    知，附此說明。南投縣警察局仁愛分局警員於八十八年六月十一日上午十一時許
    ，據報前往上揭林班地查覺被告在原址種植高麗菜，其墾植範圍未逾本件檢察官
    起訴之如附圖所示「新擅伐林木位置」部分，此經被告供明，可見此部分在公有
    山坡地內擅自整地墾殖之行為，乃前述犯山坡地保育利用條例第三十四條第一項
    之罪之繼續行為，與起訴部分乃實質上一罪關係，且經檢察官移送併案審理（台
    灣南投地方法院檢察署九十年度偵字第一三八四號），本院自得併予審究。原審
    以被告罪證明確，依法論罪科刑，固非無見，惟查：原判決事實欄認定被告於上
    揭國（公）有山坡地內，擅自整地墾殖，並將原有林道拓寬等情，然對於上開土
    地是否經省市主管機關報請行政院核定公告之法定山坡地，未明確記載；又前揭
    南投縣仁愛鄉濁水溪事業區第二十八班經濟林地內長八五七．四七公尺寬三．五
    公尺，面積約０‧三００一公頃如附圖紅色虛線上所開闢之道路，係被告係將既
    有林道加以拓寬，非屬被告所為之墾殖物或工作物，原判決依山坡地保育利用條
    例第三十四條第五項之規定宣告沒收；被告又於八十八年六月十一日上午十一時
    許，為南投縣警察局仁愛分局警員據報前往上揭林班地查覺己○○繼續設置蓄水
    池一座，種植高麗菜，其墾植範圍未逾本件檢察官起訴之如附圖所示「新擅伐林
    木位置」部分，乃前述犯山坡地保育利用條例第三十四條第一項之罪之繼續行為
    ，與起訴部分乃實質上一罪關係，原審未及併予審究，而未依山坡地保育利用條
    例第三十四條第五項將為工作物之蓄水池一座告沒收，均有未洽。被告上訴意旨
    指摘原判決量刑過重，固無可取，惟原判決既有上述可議之處，自屬無可維持，
    應由本院撤銷改判。爰審酌被告為仁愛鄉山地原住民，有其戶籍謄本足稽，符合
    前述受配土地之資格，其犯罪之動機係為搶先整地墾殖以圖受配土地及其手段、
    所生危害、犯後已坦承犯行並已賠償被害機關林木之損失，態度尚稱良好，迄八
    十八年六月間仍在原林班地墾殖等一切情狀，量處如主文第二項所示之刑。坐落
    南投縣仁愛鄉濁水溪事業區第二十八班經濟林地內如附圖所示「新擅伐林木位置
    」部分面積約０．七三公頃內之蓄水池一座，係被告供本件犯罪所用之工作物，
    依山坡地保育利用條例第三十四條第五項宣告沒收。至於前揭林地內如附圖所示
    「新擅伐林木位置」部分之墾殖區，於原審勘驗現場時，已無種植任何墾殖物，
    有勘驗筆錄可按（見原審卷第三十二頁反面），嗣後被告雖於八十八年六月間被
    發覺在原濫墾地繼續種植高麗菜，然而南投縣警察局仁愛分局警員據檢舉前往現
    場查勘，並未將墾殖之高麗菜扣案，迄今時隔已有二年五月，該墾殖物依常理應
    不存在，自無諭知沒收墾殖物之必要，併此敘明。
據上論斷，應依刑事訴訟法第三百六十九條第一項前段、第三百六十四條、第二百九
十九條第一項前段、第三百條，山坡地保育利用條例第三十四條第一項、第五項，判
決如主文。
本案經檢察官丁○○到庭執行職務。
中      華      民      國      九十    年      十一    月      七      日
                                臺灣高等法院臺中分院刑事第七庭
                                      審判長法  官  林  榮  龍
                                            法  官  黃  日  隆
                                            法  官  江  錫  麟
右正本證明與原本無異。
如不服本判決應於收受送達後十日內向本院提出上訴書狀，其未敘述上訴之理由者並
得於提起上訴後十日內向本院補提理由書（均須按他造當事人之人數附繕本）。
                                            書記官  謝  雅  惠
中      華      民      國      九十    年      十一    月      八      日
附錄:
山坡地保育利用條例第三十四條第一項：
在公有或他人山坡地內，不得擅自墾殖、占用或從事前條第一款至第九款之開發、經
營或使用。
山坡地保育利用條例第三十四條第一項：
違反第十條規定者，處六月以上五年以下有期徒刑，得併科新台幣六十萬元以下罰金
。
                                                                        Ａ


司法院資訊處製作；財團法人民間司法改革基金會備份。
